行　政　法　院　判　決　　　　　　　　　　　　　八十八年度判字第三三六一號
　　原　　　告　甲○○
　　被　　　告　經濟部智慧財產局（原經濟部中央標準局）
右當事人間因新型專利異議事件，原告不服行政院中華民國八十七年九月二日台八七
訴字第四三一○六號再訴願決定，提起行政訴訟，本院判決如左︰
　　主  文
原告之訴駁回。
　　事  實
緣關係人姚立和於民國八十四年十月二十八日以其「拼字積木」主要係由數種不同之
造形片構成，各造形片分別有適當厚度，邊緣處分別設有扣合凸粒或扣合凹槽，藉以
將各造形片之扣合凸粒或扣合凹槽與其他造形片之扣合凹槽或扣合凸粒相配合，以進
行拼字排列之練習或組合成各種不同之圖案，以表達不同意義等情，向被告申請新型
專利，經編為第00000000號審查，准予專利。公告期間，原告以本案有違專
利法第九十七條、第九十八條第一項第一款、第二款及第二項規定，檢具第0000
0000追加一號「智慧型自備電源多用途插座」新型專利案（以下稱引證一）專利
公告及專利說明書、台灣區玩具公會第八四○五二○Ｅ測試報告及其中譯本（以下稱
引證二）等影本，對之提起異議。案經被告審查，為本案異議不成立之審定，發給八
十六年八月十五日台專（判）○二○一六字第一三二四三四號專利異議審定書。原
告不服，提起一再訴願，均遭決定駁回，遂提起行政訴訟，茲摘兩造訴辯意旨於次
：原告起訴意旨略稱︰一、原告於異議理由書中，曾請求被告查證異議附件四，即台
灣區玩具公會於民國八十四年七月十八日受理KUTU-COITY TOYS CORR申請之玩具積木
安全檢驗，其檢驗編號為（NO：840520E ），檢驗報告如附件四影本及中譯本，該份
檢驗報告最後一頁顯示有編號840520E 之玩具積木包裝盒照片，該玩具積木整體的結
構組成，均相同於被異議案，被告自可向上述證明單位函查實際情形或實地勘驗，當
可有助於瞭解被異議案違法之事實，被告以該異議附件四為影本，竟不予採信，實難
謂已盡審查之能事。二、請撤銷原處分及一再訴願決定等語。
被告答辯意旨略謂︰一、起訴理由主要稱，異議附件四最後一頁顯示之玩具積木結構
與本案相同，被告應向該證明單位函查或實地勘驗，被告以附件為影本不予採信，實
未盡審查之能事云云。惟異議附件四（即台灣區玩具公會於民國八十四年七月十八日
受理KUTU-CITY TOYS公司申請之玩具積木安全檢驗影本及中譯本）既屬影本，即難稱
具有公信力；況附件四中之編號八四○五二○Ｅ玩具積木包裝盒照片只概略顯示飛機
、車、船之圖樣，並無具體明確構造內容，也無從供與本案比較，故異議附件四不能
採證；而異議案件審查乃採當事人進行主義，原告本應負舉證責任，被告依該證據資
料逕行審查，自屬客觀公正，原告所訴，顯非足採。二、綜上，被告所為本案異議不
成立之審定並無違法，本案原告之訴無理由，敬請駁回原告之訴等語。
　　理  由
按稱新型者，謂對物品之形狀、構造或裝置之創作或改良，為專利法第九十七條所規
定。又公告中之新型，任何人認有違反專利法第九十七條至第九十九條規定而向專利
專責機關提起異議者，依同法第一百零二條第一項規定，除應備具異議書外，並應附
具證明文件；從而有無違反專利法規定之情事，依法應由異議人附具證據供查。本件
關係人姚立和於八十四年十月二十八日以其「拼字積木」主要係由數種不同之造形片
構成，各造形片分別有適當厚度，邊緣處分別設有扣合凸粒或扣合凹槽，藉以將各造
形片之扣合凸粒或扣合凹槽與其他造形片之扣合凹槽或扣合凸粒相配合，以進行拼字
排列之練習或組合成各種不同之圖案，以表達不同意義等情，向被告申請新型專利，
經編為第00000000號審查，准予專利，公告期間，原告以本案有違專利法第
九十七條、第九十八條第一項第一款、第二款及第二項規定，檢具引證一及引證二資
料等影本，對之提起異議，案經被告審查，為本案異議不成立之審定。原告不服，循
序提起行政訴訟，主張：本案結構組成位置縱與引證一有別，惟係參酌引證一之既有
技術而導出其結構特徵，僅能產生與引證一相同之功效，不具新穎性及進步性。又引
證二之玩具包裝盒照片顯示其整體結構組成均與本案相同，被告可據以向該證明單位
查證，僅以影本而未採認，有欠斟酌云云。經查本件於訴願程序中訴願決定機關經濟
部為求慎重，曾檢具訴願書連同相關證資料送請台灣手工業推廣中心囑託專家審查
鑑定結果認為：「一、原告即訴願人（下同）雖主張系爭案縱於結構組成位置上與引
證案一有別，但系爭案顯然參酌引證案一之既有技術而導出之結構特徵乙節，惟查引
證案一為一種關於「智慧型自備電源多用途插座」之追加專利案，由本體、橋接體及
透光底座組成，其本體雖可為任意形狀而藉各種形態之橋接體加以連接組合，但僅能
作為插座間結合之用，而系爭案則由方形片、雙凹三角形片、單凹三角形片、四凹弧
形片、及雙凹弧形片組成，而各造型片之扣合凸粒、扣合凹槽，及相關各片間之對應
平直邊、弧形邊，均有特定之組合關係，俾供不同之拼字或圖形排列，故兩案之構件
組合結構形狀並非相同，系爭案當非引證案一所能輕易參酌導出，對幼兒練習拼字或
圖形排列，難謂不具功效之增進。二、原告即訴願人（下同）固主張系爭案各種造型
片之扣合凹槽或扣合凸粒相配合之結構特徵與傳統之紙質拼圖相同，以達到拼字之效
果，顯然參酌引證案及傳統之拼圖而導出；異議附件四（即引證二）之玩具積木相同
於系爭案，原處分機關以引證二案為影本不予採信，未盡審查之事乙節，惟查市面習
見之紙質拼圖多有紙質底襯及外框，亦未見有如系爭案由方形片、雙凹三角形片、單
凹三角形片、四凹弧形片及雙凹弧形片具特定之組合配置，可進行拼字或組成不同圖
案，訴願人並無提出具體證據證明系爭案並非首創，僅空言指摘，自不宜採信；引證
案二（即異議附件四）為影本，其最後一頁編號八四○五二○Ｅ之積木包裝盒圖片上
只概略顯示有船飛機車等圖樣之外觀，並無詳細內部構造，無從比較，自不應採信。
三、綜上所述，本案各項證據均不能證明系爭案有違專利法第九十八條第一項第二款
及第二項之規定，答辯理由亦屬可採，原處分並無不當，可予維持。」等語。此有該
台灣手工業推廣中心函既審查意見書附訴願可稽，足證本案確具增進之功效及新穎
性，而引證資料不足以證明本案有違首揭專利法情事，從而原處分所為本案異議不成
立之審定處分，揆諸首揭規定，洵無違誤，一再訴願決定，遞予維持，俱無不合，原
告起訴仍執陳詞，指摘系爭本案不具新穎性及進步性，及未查證引證二之影本予以採
認為不當云云。惟查系爭案與引證一案之構件組合結構形狀並非相同，系爭案當非引
證一案所能輕易參酌導出，對幼兒練習拼字或圖形排列，難謂不具新穎性及功效增進
性，且引證二僅為影本，又僅概略顯示有船、飛機等圖樣之外觀，並無詳細內部構造
，無從比較，自不應採信，已如前述，則原告起訴意旨，無非持其一己之主觀見解，
斤斤指摘，難認為有理由，應予駁回。
據上論結，本件原告之訴為無理由，爰依行政訴訟法第二十六條後段，判決如主文。
中    華    民    國     八十八      年      八      月     二十七      日
                    行 政 法 院 第 六 庭
                                審 判 長 評  事      鍾  曜  唐
                                         評  事      徐  樹  海
                                         評  事      高  啟  燦
                                         評  事      林  家  惠
                                         評  事      劉  鑫  楨
右  正  本  證  明  與  原  本  無  異
                                         法院書記官  陳  佩  玲
中    華    民    國     八十八      年      八      月      三十       日
